【裁判字號】    92,台上,1475
【裁判日期】    920327
【裁判案由】    偽造文書
【裁判全文】
最高法院刑事判決                              九十二年度台上字第一四七五號
    上  訴  人  台灣高等法院台南分院檢察署檢察官
    上  訴  人
    即  被  告  甲○○
    被      告  乙○○
右上訴人等因被告等偽造文書案件，不服台灣高等法院台南分院中華民國八十九年九
月十三日第二審判決（八十九年度上訴字第七六一號，起訴案號：台灣台南地方法院
檢察署八十八年度偵字第一三五七六號），提起上訴，本院判決如左：
    主  文
原判決撤銷，發回台灣高等法院台南分院。
    理  由
本件原判決認定上訴人即被告甲○○與陳麗敏係男女同居關係，陳麗敏於民國八十三
年六月二日，在台南市第五信用合作社開設帳戶，供其等於同年七月所合夥經營釣蝦
場營業之用。因業務須要，陳麗敏將其存摺及印章交由甲○○保管。同年十二月二十
二日，陳麗敏提供其所有台南市○○○街九巷十之十七號房屋及基地，向台南市第五
信用合作社設定最高限額新台幣（下同）六百萬元抵押權，實際借貸五百萬元，旋清
償二百萬元，剩餘三百萬元未還。嗣甲○○於八十五年八月間，意圖為自己不法之所
有，事先未徵得陳麗敏之同意或授權，而以陳麗敏之名義，擅自與台南市第五信用合
作社承辦放款之被告乙○○申請追加貸款。乙○○誤認甲○○已得陳麗敏之授權，而
予以答應。乃先由甲○○在借款申請書上盜蓋陳麗敏之印章，向該社職員施智明申請
借款，再由乙○○在借據二紙上（一為三百萬元還舊欠、一為四百萬元新借款）代簽
陳麗敏之署押，甲○○在授信約定書上偽簽陳麗敏之署押，並均由甲○○擅自在該文
件上盜蓋陳麗敏印章後，持向該合作社申貸七百萬元。另將本金最高限額六百萬元，
變更為最高限額八百四十萬元。該合作社不疑有詐，而如數貸予七百萬元（還舊欠後
實際貸得四百萬元）。八十七年間因甲○○未按期繳交利息，該合作社聲請查封前開
不動產時，陳麗敏始發覺等情。因而撤銷第一審關於甲○○部分之判決，改判論處甲
○○行使偽造私文書，足以生損害於他人罪刑。並以檢察官公訴意旨略稱，甲○○於
前開時間，擅自以陳麗敏名義，向台南市第五信用合作社貸款時，係先與承辦放款業
務之乙○○商量。而乙○○為增加業績，明知甲○○未得陳麗敏之同意，竟予以答應
。乃與甲○○基於共同犯罪之意思聯絡，一起以陳麗敏之名義，偽造上開借款申請書
、借據、授信約定書後，持向不知情之台南市第五信用合作社貸得上揭款項。因認乙
○○涉犯刑法第二百十六條、第二百十條行使偽造私文書、第三百三十九條第一項詐
欺取財罪嫌，兩者具牽連犯關係等情。惟經審理結果，認為不能證明乙○○犯罪，乃
撤銷第一審論處乙○○共同行使偽造私文書，足以生損害於他人罪刑之判決，改判諭
知乙○○無罪，固非無見。
惟查：(一)審理事實之法院對於卷內與被告犯罪是否成立有關，且依法應予調查之證據
，如未詳加調查，或雖已調查，仍未調查明白，則尚難遽為被告有利或不利之認定。
原判決以乙○○係誤認甲○○借貸系爭款項，已事先徵得陳麗敏之同意或授權，始未
依規定對陳麗敏辦理對保，而推論乙○○並未與甲○○共犯前揭被訴犯行。然甲○○
於偵查中供陳：伊一開始即向乙○○講陳麗敏不知道系爭借款之事（見偵查卷第三三
頁）。復於第一審審理時供稱：系爭借款之對保，伊冒陳麗敏之名義簽名。授信約定
書之陳麗敏名字為伊所簽，借據上之陳麗敏印文為伊所蓋。並經訊以：「你有無告訴
乙○○，你借款未經陳麗敏同意？」答稱：「我有告訴『她』（似為『他』之誤），
我簽陳麗敏的名也是在他面前簽的」等語（見第一審卷第二○、二一頁）。則依甲○
○偵查中及第一審之前開供述，其於申辦系爭借款之初，似已將陳麗敏不知該借款之
事告訴乙○○。甲○○之斯項供述是否為真？其與判斷乙○○是否誤認甲○○借貸系
爭款項，已事先徵得陳麗敏之同意或授權，有所關聯，自須深入研求，並詳述理由。
乃原審就甲○○之上開供述未詳予調查究明，即逕為前揭推論，要嫌速斷，且有理由
不備之違誤。(二)科刑判決所認定之事實，與其所採用之證據不相適合，即屬證據上理
由矛盾。甲○○於第一審及原審均否認有以陳麗敏名義，偽造前揭借款申請書情事，
辯稱：該借款申請書上之陳麗敏印文，非陳麗敏之印章所蓋。該印文非伊所蓋，伊亦
未於其上簽陳麗敏名字等情（見第一審卷第二○頁、原審卷第五一頁）。復據陳麗敏
指述：該借款申請書上之印文，並非伊印章所蓋（見第一審卷第五○頁）。又由卷附
之前開借款申請書、借據、授信約定書上所蓋「陳麗敏」印文以觀，最前者與後二者
明顯不同（見偵查卷第四至六、三五頁）。則甲○○之前揭辯解並非全然無據，其是
否有偽造該借款申請書予以行使犯行，尚非無疑。乃原審未就此詳加調查釐清，即謂
甲○○亦坦承該部分犯行，而認甲○○有斯項行使偽造私文書犯行，其所認定之事實
，與所採用之證據即有未合，要屬證據上理由矛盾，且有調查未盡之違誤。(三)當事人
在審判期日前，或審判期日，聲請調查之證據，如法院未予調查，又未認其無調查之
必要，以裁定駁回之，亦未於判決理由內予以說明，自屬理由不備。甲○○於原審主
張：伊偽造前揭借款文件，向台南市第五信用合作社借款，其中三百萬元係由陳麗敏
取得使用；且於數次撥款中，尚有還款該合作社多次；另所貸得款項均撥入陳麗敏在
該合作社所開設第一○八七一之五號活期儲蓄存款帳戶，所有貸款所生利息，均由該
帳戶內撥扣，故並未貸得七百萬元等情。並聲請向台南市第五信用合作社調陳麗敏所
開設前開帳戶之往來明細查明（見原審卷第三五頁）。其斯項聲請調查之證據，與判
斷甲○○究竟貸得若干款項非無關聯，而原審就其此項聲請調查之證據未詳予調查，
又未認其無調查之必要，以裁定駁回之，亦未於判決理由內予以說明，難謂無理由不
備之違誤。(四)依原判決事實欄之記載，甲○○偽造前開借據、授信約定書後，持向台
南市第五信用合作社申貸七百萬元。另將陳麗敏之前揭不動產所設定抵押權，由本金
最高限額六百萬元，變更為最高限額八百四十萬元。該合作社不疑有詐，而如數貸予
七百萬元。又稽之卷附之台灣台南地方法院八十七年度重訴字第一八○號陳麗敏對台
南市第五信用合作社所提起請求確認抵押權不存在事件民事判決，陳麗敏於該民事事
件中否認同意將前開本金最高限額抵押權之擔保數額，由六百萬元變更為八百四十萬
元（見第一審卷第五五至六六頁）。則陳麗敏是否同意該抵押權擔保數額之申請變更
登記？如陳麗敏未同意該項申請，則於該項變更登記之申辦過程中，甲○○有否偽造
陳麗敏名義之申請文件予以行使，及是否有使公務員登載不實情事？如有，其與甲○
○前開有罪部分有無裁判上一罪關係？不無疑義。原判決未對此詳予審酌論述，亦屬
理由不備。以上或為上訴意旨所指摘，或為本院得依職權調查之事項。上訴人等上訴
意旨指摘原判決不當，非無理由，應認有發回更審之原因。
據上論結，應依刑事訴訟法第三百九十七條、第四百零一條，判決如主文。
中      華      民      國    九十二    年      三      月    二十七    日
                              最高法院刑事第六庭
                                  審判長法官  池  啟  明
                                        法官  石  木  欽
                                        法官  郭  毓  洲
                                        法官  吳  三  龍
                                        法官  韓  金  秀
      右正本證明與原本無異
                                              書  記  官
中      華      民      國    九十二    年      四      月      一      日


司法院資訊處製作；財團法人民間司法改革基金會備份。
